【裁判字號】    95,台上,5648
【裁判日期】    951019
【裁判案由】    違反槍砲彈藥刀械管制條例（殺人）
【裁判全文】
最高法院刑事判決            九十五年度台上字第五六四八號
上  訴  人  甲○○
                    號
            乙○○
            丁○○
                    樓
            丙○○
上列上訴人等因違反槍砲彈藥刀械管制條例（殺人）案件，不服
台灣高等法院台中分院中華民國九十五年六月二十八日第二審更
審判決（九十五年度上更(一)字第九一號，起訴案號：台灣苗栗地
方法院檢察署八十八年度偵字第一九三二、一九三九、二０一六
號），提起上訴，本院判決如下：
    主  文
原判決撤銷，發回台灣高等法院台中分院。
    理  由
本件原判決認定上訴人甲○○於民國八十八年三月中旬，經友人
李基隆介紹與台北市萬華區加州夜總會總務主任即上訴人丁○○
認識。同月二十五日晚上，甲○○因經蔡茂松等人設計至苗栗縣
頭份鎮某酒店賭博，除賭輸現款新台幣（下同）三十萬元外，另
積欠蔡茂松一百萬元賭債，被迫在現場簽發一百萬元之本票，雙
方約定同月二十八日在同上頭份鎮○○路九四二號一樓「米堤咖
啡館」內交付現金。因甲○○未能即時籌措現金，蔡茂松遂當場
撕毀本票，並對甲○○恫稱三月三十一日要看到現金一百萬元等
語。甲○○遂於當晚至加州夜總會向丁○○籌措現金，丁○○表
示無錢可借，甲○○與李基隆遂於三月三十日夜間至加州夜總會
與丁○○情商解決之道，迄翌（三十一）日凌晨一時許，因甲○
○對丁○○表示若能順利解決，願以相當金額酬謝，丁○○即找
來在該夜總會圍事之林政忠（通緝中）及上訴人乙○○二人告以
該事情解決後必有酬勞。丁○○、甲○○、乙○○及林政忠等四
人遂約定當日十六時，在加州夜總會樓下之咖啡店會商由林政忠
與甲○○、乙○○共同至頭份鎮解決賭債問題，甲○○遂與蔡茂
松等人約定於同月三十一日十八時在米堤咖啡館見面。同日中午
林政忠、乙○○二人另對同在該店圍事之上訴人丙○○表示事情
解決後可獲取酬勞，丙○○答應參與。同日十六時許林政忠攜帶
具殺傷力之制式德製半自動九０手槍一把、子彈數發與乙○○、
丙○○三人，搭乘由甲○○所駕駛之小客車至頭份鎮，丁○○知
悉林政忠持有上開槍彈而與之有共同犯意之聯絡，約定事畢後，
全員仍回到加州夜總會集合，同日十七時許蔡茂松以行動電話與
甲○○確定時間後，即與其妻姚麗華、妻舅姚武成及友人謝文振
等人共同在米堤咖啡館內等候，而該店另有不知情之顧客張曉倩
及其母曾美妹在內側用餐。甲○○於十八時左右駕車至頭份後，
先經頭份鎮○○路在外觀望並告知林政忠、乙○○及丙○○等人
米堤咖啡館所在，發現咖啡館外有多名不明年輕人徘徊，行跡可
疑，甲○○等四人因擔心對方人多勢眾，遭遇不測，臨時決定不
與蔡茂松見面會商，而由林政忠攜帶上開槍彈前往咖啡館見機處
理，甲○○、乙○○、丙○○自斯時起，即與林政忠共同持有上
開槍彈之犯意聯絡，隨後在頭份鎮○○路與中華路口，由乙○○
與林政忠下車自行僱車前往，甲○○即駕車搭載丙○○先行返回
台北等候。而林政忠下車後即自行至頭份鎮○○路台灣省公路局
車站前招攬計程車返回中華路與仁愛路口搭載乙○○，令計程車
停在中華路米堤咖啡館前方數十公尺處路旁後，由乙○○留在計
程車上準備接應，林政忠則另行起意，自行下車步行至米堤咖啡
館玻璃大門外，取出手槍持於胸前，謝文振因坐於面對外側位置
，見狀起身欲逃，詎林政忠隨即射擊並擊中謝文振左大腿，坐在
內側之張曉倩因聽聞槍聲，於轉身之際，為林政忠所射擊之第二
槍擦及前方桌面彈跳而射入其胸腔內，第三槍雖亦射向謝文振方
向，惟未擊中，林政忠隨即將槍枝藏置衣下，步行至計程車停放
處，與乙○○搭乘前開計程車離去，嗣為逃避警方追查，遂在中
山高速公路頭份交流道附近下車另僱車返回台北。謝文振與張曉
倩二人經送醫急救後，均不治死亡。甲○○、丙○○、乙○○、
林政忠等人則陸續依約返回加州夜總會與丁○○見面，林政忠告
知在米堤咖啡館開槍之事，其後乙○○、林政忠等人透過丁○○
向甲○○索取佣金未果。林政忠乃於翌日（四月一日）潛逃至澳
門，上訴人等則經警查獲等情。因而撤銷第一審之不當判決，改
判論處上訴人等共同未經許可，持有制式手槍罪刑。固非無見。
惟查：(一)上訴人等因違反槍砲彈藥刀械管制條例案件，經原審分
別判處其共同未經許可，持有制式手槍，甲○○處有期徒刑十年
，併科罰金新台幣十萬元，罰金如易服勞役，以三百元折算一日
；丁○○處有期徒刑八年，併科罰金新台幣十萬元，罰金如易服
勞役，以三百元折算一日；乙○○處有期徒刑八年，併科罰金新
台幣十萬元，罰金如易服勞役，以三百元折算一日；丙○○處有
期徒刑六年，併科罰金新台幣十萬元，罰金如易服勞役，以三百
元折算一日。然上訴人等於犯罪時刑法第四十二條第二、三項規
定：「易服勞役以一元以上三元以下折算一日」。而易服勞役之
折算標準，依修正前罰金罰鍰提高標準條例第二條前段規定，就
其原定數額提高為一百倍折算一日，則本件上訴人等行為時罰金
易服勞役之折算標準，應以銀元三百元折算一日，即新台幣九百
元折算一日。惟九十五年七月一日修正公布施行之刑法第四十二
條第三項規定：「易服勞役以新台幣一千元、二千元或三千元折
算一日」。比較新舊法結果，修正後易服勞役折算標準對於上訴
人較為有利，自應依刑法第二條第一項規定，適用修正後刑法之
規定。原審於判決時，未及為新舊法之比較適用，難謂無判決適
用法則不當之違法，自屬無可維持，因罰金易服勞役之折算標準
，關乎事實審審判職權之行使，本院無從自為判決。(二)被告之自
白，須非出於強暴、脅迫、利誘、詐欺或其他不正之方法，且與
事實相符者，始得採為證據，如果被告之自白，係出於不正之方
法，並非自由陳述，即其取得自白之程序，已非適法，則不問自
白內容是否確與事實相符，因其非係適法之證據，即不能採為判
決基礎，故審理事實之法院，遇有被告對於自白提出刑求之抗辯
時，應先於其他事實而為調查。丁○○抗辯其於偵查中遭羈押禁
見時，苗栗縣警察局頭份分局前來借提訊問，刑警曾對其刑求逼
供槍枝置放何處？另以木棍夾其雙腳，橫跨椅子中間在空中盪鞦
韆，致使其雙腳麻痺等語，倘若不虛，丁○○警詢之自白，即係
出於不正之方法，並非自由陳述，即其取得自白之程序，已非適
法，則不問自白內容是否確與事實相符，因其非係適法之證據，
即不能採為判決基礎。原審對於丁○○刑求之抗辯，並未先於其
他事實而為調查，徒以丁○○於原審審理時表示同意卷內之供述
作為證據，且上訴人等亦未就其他共同被告之陳述有所爭執，自
願放棄交互詰問證人之權利，認均具有證據能力，採為上訴人等
不利之證據。其採證即與證據法則有違，遽行定讞，自屬難昭折
服。以上為上訴意旨所指摘及本院得依職權調查之事項，應認原
判決仍有發回更審之原因。
據上論結，應依刑事訴訟法第三百九十七條、第四百零一條，判
決如主文。
中    華    民    國  九十五  年    十    月   十九   日
                      最高法院刑事第二庭
                          審判長法官  紀  俊  乾
                                法官  黃  正  興
                                法官  陳  東  誥
                                法官  王  居  財
                                法官  陳  晴  教
      本件正本證明與原本無異
                                      書  記  官
中    華    民    國  九十五  年    十    月   二十   日
                                                Ａ


司法院資訊處製作；財團法人民間司法改革基金會備份。
